臺灣桃園地方法院民事裁定　　　　　　　　99年度消債聲字第108號
聲　請　人　潘秀燕
即 債 務人
上列聲請人聲請消費者債務清理事件，本院裁定如下：
    主  文
債務人潘秀燕不免責。
    理  由
一、按法院為終止或終結清算程序之裁定確定後，除別有規定外
    ，應以裁定免除債務人之債務；又法院裁定開始清算程序後
    ，債務人有薪資、執行業務所得或其他固定收入，而普通債
    權人之分配總額低於債務人聲請清算前2 年間，可處分所得
    扣除自己及依法應受其扶養者所必要生活費用之數額者，法
    院應為不免責之裁定。但債務人證明經普通債權人全體同意
    者，不在此限。次按債務人有下列各款情形之一者，法院應
    為不免責之裁定，但債務人證明經普通債權人全體同意者，
    不在此限：（一）於七年內曾依破產法或本條例規定受免責
    ；（二）隱匿、毀損應屬清算財團之財產，或為其他不利於
    債權人之處分；（三）捏造債務或承認不真實之債務；（四
    ）因浪費、賭博或其他投機行為，致財產顯然減少或負擔過
    重之債務，而生開始清算之原因；（五）於清算聲請前一年
    內，已有清算之原因，而隱瞞其事實，使他人與之為交易致
    生損害；（六）明知已有清算原因之事實，非基於本人之義
    務，而以特別利於債權人中之一人或數人為目的，提供擔保
    或消滅債務；（七）隱匿、毀棄、偽造或變造帳簿或其他會
    計文件之全部或一部，致其財產之狀況不真確；（八）故意
    於財產及收入狀況說明書為不實之記載，或有其他故意違反
    本條例所定義務之行為，消費者債務清理條例（下稱消債條
    例）第132 條、第133 條、第134 條分別定有明文。
二、經查，本件聲請人即債務人之消費者債務清理事件，前經本
    院於民國99年8月9日裁定開始清算程序，並同時終止清算程
    序。次依債權銀行所提出之不同意免責回函所載：
（一）債權人台北富邦商業銀行股份有限公司提出債務人之信用
      卡消費明細，債務人於95年2月3日、95年3 月1日、95年4
      月3 日以信用卡繳納台北富邦人壽保費新台幣（下同）2,
      814 元、2,814 元、2,814 元，95年3 月2 日於幾何圖形
      消費3,100 元，95年4 月3 日於台北富邦中壢分行預借現
      金1 萬元（見本院卷第21頁）。
（二）依其他債權人所陳：渣打商業銀行股份有限公司之債權係
      債務人之擔保債務、中國信託商業銀行股份有限公司其債
      權係債務人小額信貸50萬元、澳商澳盛銀行集團股份有限
      公司台北分公司之債權係合併台東中小企業銀行、萬泰商
      業銀行股份有限公司之債權係債務人小額信貸49,900元之
      餘額（見本院卷第24頁至第38頁）。
三、另消債條例第133 條係規定法院裁定開始清算程序「後」，
    債務人有薪資、執行業務所得或其他固定收入之情形。觀諸
    消債條例第133 條之立法目的在避免債務人濫用清算程序以
    獲免責，並敦促有清償能力者，利用薪資等固定收入清償債
    務而受免責，以保障債權人可受最低清償，可知立法者之用
    意並非以特定時點認定債務人有無固定收入。而當係賦與法
    院於裁定免責前，綜合考量債務人自裁定開始更生程序時起
    ，至免責裁定前之經濟能力及收入狀況，有無以固定收入清
    償達消債條例第141 條所定數額之債務而受免責之可能，有
    無濫用清算程序之惡意等情節，決定應否為債務人不免責之
    裁定。復按法院裁定開始更生程序後，債務人免責前，法院
    裁定開始清算程序，其已進行之更生程序，適於清算程序者
    ，作為清算程序之一部；其更生聲請視為清算聲請。消債條
    例第78條第1 項定有明文。準此，在適於清算程序之情形下
    ，清算程序之始點，得提前至裁定開始更生時（臺灣高等法
    院暨所屬法院98年法律座談會民事類提案第40號討論意旨可
    參）。查，本件債務人於99年5 月間自前雇主足鼎電子股份
    有限公司離職，此有該公司之回函暨本院依職權查詢債務人
    勞保局電子閘門網路資料查詢表各1 紙附卷在案〔見本院98
    年度執消更字第168 號卷第228 頁（下稱執消更卷）、本院
    卷第46頁〕，雖債務人於更生准許後至清算程序前即已離職
    ，惟債務人前於更生程序時已有提出其自營早餐店每月2 萬
    2 千元之切結（見本院98年度消債更字第176 號卷第37頁）
    ，甚於99年3 月8 日、99年5 月18日更生計畫中亦表明其每
    月有25,804元之所得收入（見執消更卷第158 頁、第186 頁
    ），足徵債務人在裁定更生至本院准否免責前，仍保有固定
    之所得收入，則依上述座談會討論意旨，本件債務人仍符合
    消債條例第133 條「法院裁定開始清算程序後，債務人有薪
    資、執行業務所得或其他固定收入」之規定。又依債務人於
    數次之更生方案所自陳，於聲請前2 年之所得收入為1,299,
    070 元、必要支出既扶養費用金額為971,968 元，則兩相減
    除後仍有剩餘327,102 元（計算式：1,299,070 －971,968
    ＝327,102 ）顯高於本件普通債權人於清算程序之際可分配
    之總額（0 元）。基此，債務人於裁定開始更生程序時，係
    有薪資固定收入，惟於更生轉換清算程序之情形，若認定債
    務人有無薪資等固定收入之時點，不得提前至裁定開始更生
    程序時，債務人因此而受免責裁定，債權人將遭受較債務人
    依清算程序受償更不利之結果，有違清算價值保障原則。是
    依上揭消債條例第133 條規定，應予不免責，且本件普通債
    權人亦均以書狀為不免責之表示。
四、綜上，為貫徹消債條例第133 條避免債務人濫用清算程序以
    獲免責，並敦促有清償能力者，利用薪資等固定收入清償債
    務而受免責，以保障債權人可受最低清償之立法目的，自應
    將清算價值保障原則擴及至更生轉換清算程序後。另依上開
    債務人之信用卡使用記錄顯示，既有繳納保險費、信用貸款
    、預借現金之狀況，足認聲請人有過度消費、浪費行為，致
    財產顯然減少或負擔過重之債務之不免責事由相當。至於消
    費者債務清理條例第135條係規定債務人於具備第134條各款
    不免責事由且情節輕微者，復兼顧債權人全體受償情形及盱
    衡其他情狀，使聲請人免責亦無悖當事人間權益之均衡維護
    而言，惟本件聲請人既有浪費等可歸責於聲請人本人之事實
    ，致債務持續積累，難認違背情節輕微，顯無該條適用餘地
    。另外，本件普通債權人均以書狀為不免責之表示，而本件
    聲請人亦無其他事證以資證明經全體普通債權人同意。
五、依首開說明，本件債務人不得免責，爰裁定如主文。
中    華    民    國    100   年     2    月    23    日
                        民事第二庭  法  官  高明德
上列正本係照原本作成。
如不服本裁定，應於裁定送達後10日內，以書狀向本院提出抗告
，並繳納抗告費新臺幣1千元。
中    華    民    國    100   年     2    月    23    日
                                    書記官  崔青菁